臺灣臺北地方法院民事判決
110年度簡上字第232號
上訴人即附
帶被上訴人  邱忠正  
被上訴人即
附帶上訴人  王福偉  
上列當事人間請求侵權行為損害賠償事件，上訴人對於民國110
年4月7日本院新店簡易庭110年度店簡字第190號第一審判決提起
上訴，被上訴人並提起附帶上訴，本院於民國111年1月5日言詞
辯論終結，判決如下：
    主      文
原判決關於命上訴人給付部分及該部分假執行之宣告，暨訴訟費
用之裁判（除確定部分外）均廢棄。
上開廢棄部分，被上訴人在第一審之訴駁回。
附帶上訴駁回。
第一審（除確定部分外）、第二審（含附帶上訴部分）訴訟費用
由被上訴人負擔。
    事實及理由
壹、程序部分：
一、按簡易訴訟之第二審程序，被上訴人於言詞辯論終結前，得
    為附帶上訴，民事訴訟法第436條之1第3項準用同法第460條
    第1項前段定有明文。本件被上訴人即附帶上訴人甲○○（下
    稱被上訴人）於原審起訴請求上訴人即附帶被上訴人乙○○（
    下稱上訴人）給付新臺幣（下同）4萬元，及自起訴狀繕本
    送達翌日起至清償日止，按年息5%計算之利息，經原審判命
    上訴人應給付1萬元，及自民國110年1月7日起至清償日止，
    按年息5%計算之利息，並駁回被上訴人其餘之訴。上訴人就
    其敗訴部分提起上訴，被上訴人則於111年1月5日言詞辯論
    期日以言詞就敗訴之3萬元提起附帶上訴（見本院卷第248頁
    ），核與首揭規定相符，應予准許。
貳、實體部分：　　
一、被上訴人主張：伊於108年1月11日晚上10時許駕車搭載其子
    即原審原告王○○（姓名年籍詳卷，當時為未滿6歲之兒童，
    下稱A童），至新北市○○區○○街00號前，擬與甫離婚之前妻
    即訴外人李東梅（下逕稱其名）相見，適遇李東梅之現男友
    即上訴人。伊因不滿上訴人持行動電話對伊錄影，經制止仍
    未停止，侵害伊隱私權，遂下車與上訴人發生口角，詎上訴
    人基於公然侮辱之犯意，在上址不特定人得共見共聞之道路
    旁，對伊及A童以「他（A童）有幾個爸爸，我也搞不懂你們
    家複雜的事」等語，辱罵A童，貶損A童之名譽；並持安全帽
    作勢砸車，妨礙伊駕車離去之權利，侵害伊行動自由，並持
    行動電話對伊錄影，經伊制止仍不停止（下稱系爭衝突事件
    ），造成伊及A童受有隱私、自由及名譽損失，精神上蒙受
    莫大痛苦，得分別請求非財產上損害新臺幣（下同）2萬元
    、16萬元（就A童請求部分業經原審判決A童敗訴，未據聲明
    不服而告確定，並非本院審理範圍，下不予論列）。嗣伊就
    上開妨害自由行為對上訴人提起刑事告訴，經臺灣臺北地方
    檢察署（下稱臺北地檢署）以108年度偵字第21349號案件（
    下稱系爭偵查案件）受理，然上訴人竟於108年10月4日之訊
    問期日（下稱系爭庭期）時，以「甲○○有很多詐欺前科。甲
    ○○有做買賣字畫被告很多見（應為「件」之誤載）詐欺」等
    語（下稱系爭言論）詆毀伊，造成伊社會評價的人格貶損，
    及精神上痛苦，得請求非財產上損害2萬元等語。
二、上訴人則以：實際上係被上訴人對伊犯公然侮辱及傷害，當
    警察執行職務時動手打伊，伊並未妨害被上訴人之自由或侵
    害其隱私。另伊於108年10月4日在臺北地檢署因108年度偵
    字第21349號案件以被告身分接受檢察官訊問時，係陳稱：
    被上訴人做買賣字畫很常見詐欺等語，伊係基於自辯之動機
    而向檢察官陳述，尚難認伊有何散布於眾之主觀犯意。況且
    ，為維護偵查程序之順利進行及真實發現，與保障犯罪嫌疑
    人、被害人或其他訴訟關係人之名譽、隱私、安全，並確保
    被告受公平審判之權利，以落實無罪推定原則，偵查不公開
    之，而偵查不公開，包括偵查程序、內容及所得之心證均不
    公開，偵查不公開作業辦法第2條及第7條訂有明文。換言之
    ，偵查中有機會接觸當事人陳述之公務員較諸法院承辦案件
    之公務員受有更高保護偵查秘密之誡命要求，更無散布於眾
    之可能，伊在偵查庭中陳述，益加難認有何散布於眾之意圖
    。又伊所言屬實，並係基於善意發表言論，依刑法第310條
    第3項及第311條規定應屬不罰，伊既未侵害被上訴人之名譽
    權，被上訴人不得請求伊賠償等語，資為抗辯。
三、原審為被上訴人一部勝訴、一部敗訴判決，即命上訴人給付
    被上訴人1萬元本息，並依職權為假執行及供擔保免假執行
    之宣告，同時駁回被上訴人其餘之訴。上訴人就原審判決對
    其不利部分提起上訴，並上訴聲明：㈠原判決不利於上訴人
    部分廢棄。㈡上開廢棄部分被上訴人在原審之訴駁回。被上
    訴人則答辯聲明：上訴駁回。被上訴人就駁回其餘請求部分
    提起附帶上訴，聲明為：㈠原判決關於駁回被上訴人後開第2
    項之訴部分廢棄。㈡上開廢棄部分，上訴人應再給付被上訴
    人3萬元，及自起訴狀繕本送達翌日起至清償日止，按週年
    利率5%計算之利息。上訴人就附帶上訴答辯聲明為：附帶上
    訴駁回。
四、本院之判斷：
    被上訴人主張上訴人於108年1月11日23時許手持安全帽妨害
    伊駕車離去，並持行動電話對伊錄影，經伊制止仍不停止，
    侵害伊自由權及隱私權；另於臺北地檢署系爭庭期時，向檢
    察官、書記官及法警等，陳稱「甲○○有很多詐欺前科。甲○○
    有做買賣字畫被告很多見（應為「件」之誤載）詐欺」等系
    爭言論，而侵害伊名譽權，應賠償精神慰撫金等語，然為上
    訴人所否認，並以前詞置辯。經查：
　㈠按因故意或過失，不法侵害他人之權利者，負損害賠償責任
    ；不法侵害他人之身體、健康、名譽、自由、信用、隱私、
    貞操，或不法侵害其他人格法益而情節重大者，被害人雖非
    財產上之損害，亦得請求賠償相當之金額。其名譽被侵害者
    ，並得請求回復名譽之適當處分。惟應就權利被侵害之事實
    負舉證責任，民法第184條第1項前段、第195條第1項前段及
    民事訴訟法第277條分別定有明文。又按涉及侵害他人名譽
    之言論，可包括事實陳述與意見表達，前者具有可證明性，
    後者則係行為人表示自己之見解或立場，無所謂真實與否。
    民法上名譽權之侵害雖與刑法之誹謗罪不盡相同，惟刑法第
    310條第3項「真實不罰」、第311條「合理評論」之規定，
    乃係為調和個人名譽與言論自由發生衝突而設，個人名譽與
    言論自由發生衝突之情形，於民事上亦然，是有關上述不罰
    之規定，於民事事件即非不得採為審酌之標準（最高法院96
    年度台上字第928號民事裁判意旨參照）。再按司法院釋字
    第509號解釋意旨，乃在衡平憲法所保障言論自由與名譽權
    之兩種法益。於民事案件中應有其適用。是以，行為人雖不
    能證明其言論內容為真實，但依行為人所提證據資料足使其
    有相當理由確信為真實者，即難謂係不法侵害他人之權利，
    而令負侵權行為之損害賠償責任（最高法院98年度台上字第
    1562號民事裁判意旨參照）。復按名譽權之侵害固不以廣布
    於社會為必要，然名譽權之侵害成立與否，既取決於侵害行
    為是否足使社會上對他人之評價受貶損，則當以該行為有意
    揭露於外為前提，如尚不足以使公眾或第三人見聞，自無使
    社會對他人之評價有減損之可能，即不生名譽權之侵害問題
    。
　㈡上訴人於系爭庭期中陳述系爭言論，業經本院調取系爭偵查
    案件卷宗查閱無誤。惟按偵查，不公開之，刑事訴訟法第24
    5條第1項定有明文，所謂偵查不公開，包括偵查程序、內容
    及所得之心證均不公開，偵查不公開作業辦法第2條、第7條
    定有明文。是於偵查程序中，接觸該案之各該公務員均受有
    更高保護偵查秘密之要求。而系爭庭期乃偵查程序不公開審
    理，除被上訴人外，僅檢察官、書記官、法警等檢察署公務
    員在場，上訴人於偵查中所為系爭言論，其目的不在散布其
    言論於公眾，且系爭言論內容自會經承辦檢察官綜合該案事
    證判斷採信與否，上訴人主觀上尚無散布於眾之妨害名譽故
    意或過失，客觀上更無散布於眾而使被上訴人社會評價貶損
    之可能。再者，上訴人係自李東梅處獲知被上訴人經臺灣士
    林地方檢察署以詐欺被告身分偵查，並於為系爭言論時庭呈
    證人傳票，亦有該證人傳票影本及系爭庭期筆錄（見本院卷
    第23頁、第33頁）在卷可佐，益徵上訴人依上開客觀事證，
    有相當理由確信其在系爭法庭所言之系爭言論為真實，並非
    出於明知不實而故意捏造、虛稱，難認上訴人主觀上有侵害
    被上訴人名譽之意思。而被上訴人執以本件起訴之相同事實
    提起刑事告訴，亦經臺北地檢署檢察官以110年度偵字第283
    26號為不起訴處分，臺灣高等法院檢察署再議駁回確定，揆
    諸前開說明，自不能令上訴人負侵權行為之損害賠償責任。
    綜上，上訴人所為系爭言論尚難認已構成侵權行為，則被上
    訴人主張上訴人以系爭言論侵害其名譽權，要無可採，其請
    求上訴人賠償精神慰撫金，即屬無據。
　㈢另被上訴人主張上訴人於108年1月11日23時許，在新北市○○
    區○○街00號前，手持安全帽妨害伊駕車離去，並持行動電話
    對伊錄影，經伊制止仍不停止行為，侵害伊自由權及隱私權
    等人格權，請求上訴人賠償非財產上損害2萬元部分。經查
    ：
　　⒈兩造間曾發生系爭衝突事件等情，固據被上訴人提出臺北
      地檢署109年度偵字第9905號不起訴處分書為佐（見原審
      卷第17至19頁），惟依該不起訴處分書之內容，雖可認上
      訴人當時確有以行動電話錄影，惟並無證據證明上訴人有
      妨害被上訴人駕車離去之妨害自由行為，且該部分經被上
      訴人對上訴人提起妨害自由之刑事告訴，業經臺北地檢署
      檢察官偵查後為不起訴處分，有臺北地檢署108年度偵字
      第21349號不起訴處分書可參（見原審卷第149至152頁）
      。被上訴人主張上訴人上開行為侵害其自由權，應負侵權
      行為損害賠償責任等語，委屬無據。
　　⒉又上訴人持行動電話對被上訴人錄影之地點乃公眾得出入
      、見聞之公開場所，非被上訴人住處或其他私人場所，則
      該攝錄影像並無獨處不受干擾或秘密不為人知其進出之隱
      私權合理期待。況且，上訴人於被上訴人至臺北地檢署提
      告後，提出該攝錄影像作為證據，顯見上訴人係基於保全
      證據，而以行動電話就當時之行為、言語予以錄影，要非
      無故而為，尚難認對被上訴人之隱私權有不法侵害之故意
      或過失，被上訴人主張上訴人上開行為侵害其隱私權，應
      負侵權行為損害賠償責任，請求上訴人賠償非財產上損害
      2萬元等語，亦屬無據。
五、綜上所述，被上訴人依民法第184條第1項前段、第195條第1
     項前段規定，請求上訴人賠償精神慰撫金4萬元，為無理由
    ，不應准許。原審判決上訴人應給付被上訴人1萬元，並為
    假執行之宣告，自有未合。上訴意旨就此部分指摘原判決不
    當，求予廢棄改判，為有理由，應由本院予以廢棄，並改判
    如主文第2項所示。原審駁回被上訴人請求不應准許部分，
    即無違誤，被上訴人提起附帶上訴，指摘原判決此部分不當
    ，求予廢棄改判，為無理由，應予駁回。
六、本件事證已臻明確，兩造其餘主張、陳述及所提之證據，經
    審酌均於判決結果不生影響，爰不一一論述，附此敘明。
七、據上論結，本件上訴為有理由，附帶上訴為無理由，依民事
    訴訟法第436條之1第3項、第450條、第449條第1項、第78條
    ，判決如主文。
中　　華　　民　　國　　111 　年　 　2　　月　　 9　　日
                  民事第八庭    審判長法　官   鄭佾瑩
　　　　　　　　　　　　　　　　　　　法　官   陳宣每
　　　　　　　　　　　　　　　　　　　法　官   王秀慧
以上正本係照原本作成。
本判決不得上訴。　　
中　　華　　民　　國　　111 　年　　2 　　月　　 9 　 日
                                      書記官   何明芝